臺灣宜蘭地方法院民事判決　　　　　　　99年度簡上字第47號
上　訴　人　廖武昌
訴訟代理人　潘清江
被上訴人　　陳瑟玲
上列當事人間請求清償債務事件，上訴人對於中華民國99年7 月
22日本院羅東簡易庭99年度羅簡字第84號第一審判決提起上訴，
本院於100年4月12日言詞辯論終結，判決如下：
    主      文
上訴駁回。
第二審訴訟費用新臺幣肆仟捌佰元由上訴人負擔。
    事實及理由
一、上訴人主張：緣被上訴人之被繼承人陳玉蘭生前於民國96年
    9月4日書立借款合約書乙紙，向上訴人借款新台幣（下同）
    30萬元，並約明待陳玉蘭請領勞保退休金時清償借款。詎陳
    玉蘭於98年6 月間辦理勞保退休，卻未依約清償上開借款，
    嗣陳玉蘭並於98年10月22日死亡。被上訴人乃為陳玉蘭之繼
    承人，依法應繼承其債務，然幾經上訴人向其催討，均未獲
    置理。為此，爰依消費借貸及繼承之法律關係，請求被上訴
    人應如數清償，並加計法定遲延利息等語。
二、被上訴人則以：上訴人提出之借款合約書影本，關於其被繼
    承人陳玉蘭之簽名筆跡，與陳玉蘭本人親簽者不符，且身分
    證字號之記載亦有遺漏，難認為真正。再者，證人廖武傑既
    與陳玉蘭有同居關係，且為上訴人之兄長，若證人廖武傑與
    陳玉蘭因共同生活有周轉之需，亦理應由廖武傑向上訴人借
    款，較符情理，而非由陳玉蘭向上訴人借款。此外，並無其
    他證據足以證明本件上訴人與陳玉蘭有消費借貸關係存在。
    從而，上訴人之請求，自屬無理等語，資為抗辯。
三、本件原審對於上訴人之請求，判決其全部敗訴，上訴人全部
    聲明不服，求為廢棄原判決，並判令被上訴人應給付上訴人
    30萬元，及自支付命令送達之翌日起至清償日止按年息5 ％
    計算之利息；被上訴人則求為判決駁回上訴。
四、兩造不爭執之事實：
(一)訴外人陳玉蘭於98年10月22日死亡，被上訴人乃為其法定繼
    承人，且未拋棄繼承。
(二)陳玉蘭生前與上訴人之兄即證人廖武傑為同居關係。
五、得心證之理由：
    本件兩造爭執之處，經行爭點整理程序確認為：上訴人與被
    上訴人之被繼承人陳玉蘭之間有無系爭30萬元借貸關係存在
    ？如有前開借貸關係存在，上訴人主張依繼承及消費借貸之
    法律關係，請求被上訴人應給付上訴人30萬元及法定遲延利
    息，是否有據？茲審酌如下：
(一)按主張法律關係存在之當事人，應就該法律關係發生所須具
    備之特別要件，負舉證之責任，惟此特別要件之具備，茍能
    證明間接事實，且該間接事實與要件事實間，依經驗法則及
    論理法則已足推認其因果關係存在者，自無不可，非以直接
    證明要件事實為必要（最高法院92年度台上字第1971號裁判
    意旨參照）。又民事訴訟目的在於解決紛爭，並保護當事人
    的私權，因此關於舉證責任分配法則以及心證程度，只要收
    得『證據之優勢』，已經足使法院取得蓋然性的心證即可。
    而所謂心證，乃指審理事實之人因證據作用而引起之傾向，
    此種傾向，有程度之不同，傾向程度較大者，心證較強，傾
    向程度較小者，心證較弱。又心證已達於概然的心證時，在
    民事則可基於事實之概然性，多可符合真實之經驗，而肯認
    待證事實之存在。是在具體案件審理中，若兩造所主張之事
    實及提出之證據，經衡量後認可就「待證事實」達到前述蓋
    然之心證時，即應認該當事人所主張之事實為真正。次按，
    按民事訴訟法第358 條關於私文書經本人或其代理人簽名、
    畫押、蓋章或按指印者，推定為真正之規定，須其簽名、畫
    押、蓋章或按指印係本人或其代理人為之，在當事人間已無
    爭執或經舉證人證明者，始得適用。又經由銀行以電匯金錢
    與他人，依現行銀行實務作業，匯款單據上不必載明匯款原
    因，自無從僅以電匯之事實證明匯款之原因。最高法院分別
    著有28年上字第10號判例、87 年度台上字第730號裁判意旨
    可資參照。
(二)查本件上訴人主張被上訴人之被繼承人陳玉蘭前於96年9月4
    日書立借款合約書乙紙，向上訴人借款30萬元，並約明待陳
    玉蘭請領勞保退休金時清償借款。嗣陳玉蘭於98年6 月間辦
    理勞保退休，卻未依約清償上開借款，並於同年10月22日死
    亡。被上訴人乃為陳玉蘭之繼承人，依法應繼承其債務之事
    實，固據其提出屬名借款人為陳玉蘭之借款合約書、存證信
    函、匯款單、匯款明細表、勞工保險投保資料及勞工保險局
    函等件為佐（詳卷附支付命令卷宗第5至8頁、原審卷宗第36
    至39、51、52至58頁及外放證物袋）。而被上訴人對於其為
    陳玉蘭之繼承人乙節並不爭執，然否認上訴人主張之借貸事
    實及所提借款合約書上之真正。則依前開之說明，私文書之
    真正，如他造當事人有爭執者，自應由上訴人先負舉證之責
    。就此，上訴人雖提出前開匯款資料，及聲請傳訊證人廖武
    傑，暨請求本院向大里市農會調取陳玉蘭在該會開戶及借貸
    資料、向台灣大哥大股份有限公司調與陳玉蘭向該公司申辦
    門號之原始資料，連同上訴人所提借款合約書送法務部調查
    局為筆跡等鑑定，以佐其說。
(三)然查：
１、證人廖武傑雖於原審到庭結證：從90、91年間左右認識陳玉
    蘭，認識之後到伊陳玉蘭去世前為止，兩人都同住台中縣大
    里市○○路○ 段光華巷40號住處，因為陳玉蘭身體不好，所
    以兩人都沒有工作，四處借貸。同住期間，水電費由伊負擔
    ，來源是向朋友、兄弟借貸，有一段時間有去送便當賺一點
    收入。有使用陳玉蘭在大里市農會之戶頭扣水電費，陳玉蘭
    也有使用該戶頭，因為有時候也要幫他付貸款利息。兩人經
    常向上訴人借款，是先用建物給上訴人作抵押，然後原告才
    陸續電匯到陳玉蘭在大里市農會的戶頭。曾經寫過1 次借據
    ，當時伊有在場，是陸續借一段時間後才寫的，時間不記得
    ，金額30萬元，不包含之前積欠金額，是最後借了比較大筆
    才寫，陳玉蘭有親自簽名、蓋章，之後就沒有再借款。以前
    借錢不用寫借據，是因為兄弟關係所以比較隨便等語（詳原
    審卷宗第46至49頁）。然證人廖武傑與上訴人間乃為親兄弟
    ，關係甚為密切，且為系爭借款之利害關係人，而陳玉蘭業
    已死亡，無法到庭為證，故本難期其必為與事實相符、公正
    無訛之證述，是其所述是否可採，已值生疑，自應有相當之
    實證，始足證之。又證人廖武傑雖證述其同為系爭款項之借
    貸人，然依上訴人提出之借款合約書黑白影印本及彩色影印
    本所示（詳卷附支付命令卷宗第5、6頁及外放之證物袋），
    該借款合約書卻僅以陳玉蘭為借款人、證人廖武傑為見證人
    ，而責由陳玉蘭擔負全部借款清償之責，並約定以陳玉蘭之
    勞保退休金返還。且依證人廖武傑所述，系爭借款項乃用為
    兩人同居期間之生活開支，而兩人同居之台中縣大里市○○
    路○ 段光華巷40號住處既為陳玉蘭所屬建物，陳玉蘭業已無
    償提供建物予證人廖武傑居住使用，故若因兩人共同生活而
    有借款之需，衡情亦應由與上訴人具有至親關係之證人廖武
    傑出面與上訴人借貸才是，豈會推由陳玉蘭個人獨自向原告
    借款？是依證人廖武傑所言，其既亦牽涉共同向上訴人借貸
    之事實，卻又於借款合約書僅任引薦陳玉蘭向上訴人借款之
    「介紹人」，其所述實有所矛盾，令人懷疑是否另有隱情，
    而難逕予採信。再者，依上訴人提出之匯款資料及原審向台
    中縣大里市農會調取之陳玉蘭96、97年帳戶明細資料，雖可
    認上訴人確有陸續匯款至陳玉蘭上開帳戶之情事。然承前所
    述，經由銀行或郵局以電匯金錢與他人，依現行銀行實務作
    業，匯款單據上並不必載明匯款原因，尚無從以電匯之事實
    ，即認上訴人必係基於其與陳玉蘭間之消費借貸關係，而匯
    款予陳玉蘭。是前開資料，至多僅能該資金之流向，尚難證
    明系爭借貸之事實，且如證人廖武傑所述，該匯入款項乃供
    兩人共同生活所需，且其亦有使用該帳戶繳納費用之情事。
    執此，益證前開匯款資料，並無足佐證匯入之款項必為陳玉
    蘭所借。上訴人雖復謂倘其與陳玉蘭間無系爭借貸關係，何
    以其能執有陳玉蘭所有之建物權狀云云，惟陳玉蘭生前既與
    上訴人之兄即證人廖武傑同住一處，自無法排除上訴人因渠
    2 人同居之便，而於陳玉蘭亡故後未經其同意取得該建物權
    狀之占有，是上訴人此部分主張縱為真實，亦難為有利於上
    訴人之認定。
２、又上訴人雖另請求本院向大里市農會調取陳玉蘭在該會開戶
    及借貸資料、向台灣大哥大股份有限公司調與陳玉蘭向該公
    司申辦門號之原始資料，連同上訴人所提借款合約書送法務
    部調查局，就其所提出之借款合約書上「陳玉蘭」之簽名、
    印文及指印，與大里市農會開戶資料、借款申請書及借據原
    本上「陳玉蘭」之簽名、印文，及台灣大哥大門號申請資料
    申請人欄之「陳玉蘭」簽名及指印等，是否為同一人所為予
    以鑑定。然本院依所請囑託法務部調查局鑑定後，業經該局
    以「本案因系爭借款合約書係影本，無法辨識其上『陳玉蘭
    』簽名之筆劃特性及指紋與印文之紋線特徵，故歉難鑑定；
    如需再鑑定，請補送下列資料，俾利鑑析。(一)系爭借款合
    約書之原本。(二)蓋印出參對印文之『陳玉蘭』印章實物。
    (三)陳玉蘭於96年間平日書寫之『直式』簽名筆跡資料，數
    量愈多愈好」，而函覆無法鑑定」在案（詳二審卷宗第50頁
    ）。而鑑定乃為一種調查證據之方法，法院對於系爭之物認
    有選定鑑定人鑑定之必要，自可依法實施鑑定，若對於通常
    書據之真偽，認為自行核對筆跡已足為判別時，則為程序簡
    便起見，亦可自行核對筆跡即以其所得心證據為判斷。是法
    院雖尚難以鑑定機關未予鑑定為由，即遽予拒絕判斷，然法
    院自行透過實物筆跡或印跡之核對，以判別私文書之真偽，
    仍恆須當事人提出該文書「原本」以供核對，始可為之。否
    則，如准予當事人以影本（含彩色影印或黑白影印）代之，
    而未能提出供核對之原本，顯然無法排除該文件係經過偽造
    或變造之可能。然本件上訴人僅提出系爭借款合約書之黑白
    影印本及彩色影印本（詳卷附支付命令卷宗第5、6頁及外放
    之證物袋），且依肉眼觀之即可判定其上「陳玉蘭」之簽名
    、印文及指印均為影印而來，非如上訴人所主張係陳玉蘭在
    彩色影印本上簽名，則依前開之說明，縱該借款合約書影印
    本上「陳玉蘭」之簽名、印文及指印，與大里市農會開戶資
    料、借款申請書及借據原本上「陳玉蘭」之簽名、印文，及
    台灣大哥大門號申請資料申請人欄之「陳玉蘭」簽名及指印
    等相近，然既無法排除該借款合約書乃有經偽造或變造之可
    能性，自亦無從執為有利於上訴人之證據。
(四)綜上所述，上訴人所提證據並不足以證明其與被上訴人之繼
    承人陳玉蘭間乃有系爭消費借貸關係存在，則其主張依消費
    借貸及繼承之法律關係，請求被上訴人應給付上訴人30萬元
    及自支付命令繕本送達翌日起至清償日止，按年息5 ％計算
    之遲延利息，為無理由，原審予以駁回，核無不合，上訴論
    旨指摘原判決不當，求為廢棄改判，為無理由，應予駁回。
(五)本件事證已臻明確，兩造其餘攻擊、防禦方法及舉證，核與
    判決結果無影響，爰不逐一論列，附此敘明。
六、據上論結，本件上訴為無理由，依民事訴訟法第436條之1第
    3 項、第449條第1項、第78條，判決如主文。
中    華    民    國   100    年    4     月    26    日
                  臺灣宜蘭地方法院民事庭
                      審判長法官  楊麗秋
                      法      官  楊坤樵
                      法      官  林翠華
正本係照原本作成。
本判決不得上訴。
中    華    民    國   100    年    4     月    26    日
                      書  記  官  劉婉玉